臺灣高等法院臺南分院刑事判決
111年度上訴字第535號
上  訴  人  
即  被  告  陳弘翔
法扶律師    李明峯律師
上列上訴人因詐欺案件，不服臺灣臺南地方法院110年度金訴字
第269號中華民國111年2月22日第一審判決（起訴案號：臺灣臺
南地方檢察署110年度偵字第13647號），提起上訴，本院判決如
下：
    主  文
上訴駁回。
    理  由
一、本案經本院審理結果，認第一審判決被告犯加重詐欺罪，處
    如有期徒刑1年2月，核無不當，應予維持，並引用如附件第
    一審判決書記載之事實、證據及理由。
二、被告上訴意旨略以：
　㈠在被告同意提供元大銀行帳戶供詐騙集團使用之前，被害人
    吳善平已經受騙上當，則被告所為應不該當加重詐欺之共同
    正犯。
　㈡被害人吳善平匯入被告元大銀行帳戶之3萬元，於被告尚未將
    之領出或匯出前，被告僅取得請求元大銀行返還之權利，尚
    難認被告業已實際控管3萬元，故原審以被害人把3萬元匯進
    元大銀行帳戶之時，等同已把錢放進被告口袋，論詐欺犯行
    業已既遂，應有違誤。
三、駁回上訴之理由：
  ㈠原審以被告共同加重詐欺，罪證明確，因而依附件原判決所
    示法條，並審酌各項量刑事由，量處有期徒刑1年2月，本院
    核其認事用法並無不當，量刑亦稱允洽，應予維持。
　㈡被告以前開情詞提起上訴，指摘原判決違誤云云，惟：
　⒈共同實行犯罪之人，在合同意思範圍以內，各自分擔犯罪行
    為之一部，相互利用他人之行為，以達其共同犯罪之目的者
    ，即應對於全部所發生之結果負責。又共同正犯之意思聯絡
    ，原不以數人間直接發生者為限，即有間接之聯絡者，亦包
    括在內。如甲分別邀約乙、丙犯罪，雖乙、丙間彼此並無直
    接之聯絡，亦無礙於其為共同正犯之成立。
　⒉被告非但於民國109年9月中旬提供自己之元大銀行帳戶給詐
    騙集團使用，且於同年9月16、17日至少2次擔任該詐騙集團
    之車手，提領其他被害人之上百萬詐騙款項，故其與該詐欺
    集團成員彼此間既分工合作實行詐欺取財犯行，堪認係在合
    同意思範圍內，各自分擔犯罪行為之一部，並相互利用他人
    之行為，以達彼等共同犯罪之目的，依前揭說明，自應負共
    同正犯之責。縱被害人最早與詐騙集團接觸日為109年8月底
    ，然係於109年9月17日始受騙匯款，當時被告早已加入該詐
    騙集團，自應負共同正犯之責。又被告與詐欺集團成員係持
    有被告上開帳戶後，被害人受騙匯款3萬元進入該帳戶，於
    其時該詐欺集團對該款項已有實際管領力，當屬詐欺取財既
    遂，不因嗣後該帳戶遭圈存而受影響（最高法院110年度台
    上字第1440號判決意旨參照）。
　⒊綜上，被告持上開事由提起上訴而指摘原審判決違誤，為無
    理由，應予駁回。
據上論結，應依刑事訴訟法第368條、第373條，判決如主文。
本案經檢察官吳維仁提起公訴，檢察官謝錫和到庭執行職務。
中　　華　　民　　國　　111 　年　　7 　　月　　 7　　日
                  刑事第五庭    審判長法　官  蔡廷宜
                                      法　官  蔡川富
                                      法　官  翁世容
以上正本證明與原本無異。
如不服本判決應於收受送達後20日內向本院提出上訴書狀，其未
敘述上訴理由者，並得於提起上訴後20日內向本院補提理由書（
均須按他造當事人之人數附繕本）「切勿逕送上級法院」。
                                      書記官  顏惠華
中　　華　　民　　國　　111 　年　　7 　　月　　7 　　日
附錄本案論罪科刑法條：
中華民國刑法第339條之4
犯第339條詐欺罪而有下列情形之一者，處1年以上7年以下有期
徒刑，得併科1百萬元以下罰金：
一、冒用政府機關或公務員名義犯之。
二、三人以上共同犯之。
三、以廣播電視、電子通訊、網際網路或其他媒體等傳播工具，
    對公眾散布而犯之。
前項之未遂犯罰之。
【附件】
臺灣臺南地方法院刑事判決
110年度金訴字第269號
公　訴　人　臺灣臺南地方檢察署檢察官
被　　　告　陳弘翔　男　(民國00年0月0日生)
　　　　　　　　　　身分證統一編號：Z000000000號
　　　　　　　　　　住○○市○區○○路000號之0
　　　　　　　　　　居臺南市○區○○路000巷00號
選任辯護人　謝依良律師（法扶律師）

上列被告因詐欺等案件，經檢察官提起公訴（110年度偵字第136
47號），本院判決如下：
    主    文
陳弘翔犯三人以上共同詐欺取財罪，處有期徒刑壹年貳月。
    判決要旨
一、本院根據證據、行為模式以及社會常情，不採納被告「不知
    取得款項為詐騙集團犯罪所得」的辯解，認為他心裡知道自
    己的行為與詐騙集團擔任車手有關。
二、並且根據被告的分工層級、過往素行、犯罪後態度，考量詐
    騙集團對台灣社會及告訴人造成的損害，量處適合的刑罰。
　　事    實
一、陳弘翔於民國109年9月中旬前後，透過朋友吳有明的介紹而
    加入的詐騙集團，除了把他申請的元大商業銀行0000000000
    0000號帳戶（以下簡稱元大銀行帳戶）提供給詐騙集團成員
    使用之外，也負責從元大銀行帳戶提領被害人匯進款項的「
    車手」。
二、上述詐騙集團成員，在陳弘翔同意他們使用元大銀行帳戶之
    前的109年8月底左右，以「假網路交友真詐財」的方式，騙
    吳善平說可以投資XINBOYI LIMITED及Meta Trader5交易軟
    體，使吳善平受騙上當，而於陳弘翔同意他們使用元大銀行
    帳戶後的109年9月17日16時左右，匯款新臺幣（下同）3萬
    元到上述元大銀行帳戶，並於隔天（18日）入帳。
三、因為同一時段，同一個詐騙集團也利用元大銀行帳戶詐騙其
    他被害人，經其他被害人報案之後，受理報案的員警通知元
    大銀行圈存（通報警示並封鎖）上述3萬元，而未被陳弘翔
    或詐騙集團其他成員提領。
    理    由
一、基本事實及證據：
  1.告訴人吳善平遭到詐騙，而於109年9月17日下午匯款3萬元
    到元大銀行帳戶（證據：⑴告訴人的警局筆錄、⑵告訴人提供
    的中信銀行存摺影本及手機截圖畫面、⑶元大銀行帳戶的交
    易明細）。
  2.被告是透過朋友吳有明的介紹，而同意提供元大銀行帳戶，
    並允諾提領帳戶內款項，而後上述帳戶遭到警示封鎖（證據
    ：⑴被告於警局、地檢署及法院的陳述。⑵證人吳有明於警局
    及法院的證詞。⑶警卷第127頁的金融機構聯防機制通報單）
    。
　
二、被告方面的辯解：
　1.被告：
　　因為我是被朋友吳有明騙，他說是作挖礦程式，聯絡上頭來
    跟我拿存摺、提款卡、網路密碼等，他說他做一段時間了，
    並強調沒有問題，我才加入。我是信任吳有明，我不知道使
    用元大銀行帳戶的人是詐騙集團成員，我也沒有和詐騙集團
    成員一起犯罪的意思。
　2.辯護要旨：
　　①被告是因為信任朋友吳有明，且經吳有明一再強調合法安
      全才答應提供帳戶出面領款，被告並無詐欺和洗錢的犯罪
      故意。
　　②依案發之後被告與吳有明的對話內容，以及被告與承辦偵
      查佐的對話，可知被告事前不知自己所從事的是部分詐騙
      行為，且也積極協助警方追查其他詐騙集團成員，足以證
      明被告事前不知參與詐騙集團的犯罪行為。
　　
三、本案告訴人並非首位被騙匯款者：
    被告於警局曾經陳述，他第一次經由吳有明介紹的「阿彥」
    所指派的「小言」搭載及指示領款的時間，是109年9月16日
    下午（本院卷○000-000頁）。而本案告訴人吳善平匯款的時
    間，則是109年9月17日下午。由此可知，吳善平並不是唯一
    被騙而把款項匯到元大銀行帳戶的人，也不是第一位匯款的
    被害人。
　　
四、本案告訴人的匯款未被領出：
　1.依告訴人的筆錄以及他提供的存摺影本，可知他是在109年9
    月17日16時左右，從他的中國信託銀行匯款3萬元到元大銀
    行帳戶，且後來中國信託銀行曾經來電提及元大銀行告知先
    前的匯款因為被警示而未被領走（警卷113-114、117、119
    頁，中國信託銀行帳戶末4碼為0000）。上述匯款的時間，
    晚於被告在警局陳述的前兩次提款時間（分別是109年9月16
    日13-14時領200萬元，以及109年9月17日14時左右領215萬
    元，本院卷一178頁）。
　2.對照元大銀行帳戶交易明細，那筆來自帳戶末4碼為0000的3
    萬元，則是在隔天（18日）才被入帳，且尚未被領走，並被
    列為警示帳戶滯留款。而被告在警局所說的200萬及215萬元
    前兩次領款，則在告訴人的3萬元入帳之前（警卷293頁）。
　3.警卷第127頁的金融機構聯防機制通報單，也記錄了告訴人
    這筆3萬元匯款，在警察機關通知元大銀行之後，由銀行人
    員於109年9月21日成功圈存/止扣。
　4.綜合上述證據，可以確定告訴人被騙而匯款的金額，並未遭
    到被告或其他詐騙集團成員領取。所以起訴書關於「（告訴
    人匯款後）再由陳弘翔領得前開詐欺贓款後，將款項交與詐
    騙集團成員」的記載，與事實有所出入而應該更正。
　　
五、被告有與詐騙集團成員共同犯罪的意思：
　1.依被告在警局的陳述，在本案告訴人匯款之前，被告已經至
    少二度前往領款，分別獲得1萬及1萬5千元的報酬，而警察
    詢問他「你於每次臨櫃提領超過100萬，行員是否有關懷提
    問或存疑？」，被告回答「因為我會穿醫療行衣服，行員會
    問我，我在做醫療器材，做外匯車、房屋翻修改建，工程款
    需要，所以行員會讓我提領」（本院卷一180頁）。並且在
    檢察事務官詢問時，再做相同的陳述（本院卷一216頁）。
　2.如果被告說他在第一次領款之前不知道這是詐騙集團騙到的
    錢財，或許勉強可信。但他接連兩天只提供帳戶又代為領款
    ，就可以獲得1萬及1萬5千元的報酬，應該沒有人會相信這
    是正當工作的獲利。其次，被告在領款前用「正當工作」的
    制服騙取銀行人員的信任，並且謊稱提領從事「正當工作」
    往來的資金，足以認為被告清楚他所提領的款項，「不是正
    當工作」獲取的錢財。此外，檢察事務官詢問被告「提款前
    ，是否曾懷疑過對方是要當人頭或是詐騙？」，被告回答「
    我問我朋友吳有明，他說他已經做二個多月，沒有問題」（
    本院卷一217頁），更間接證明「提領款項可能是詐騙所得
    」的念頭，曾經出現在被告腦中。
　3.基於以上的證據，本院認為被告和辯護人關於「因信任吳有
    明所以不知道提領款項是詐騙所得」的辯解並不可信，他在
    本案告訴人匯款之前，已經和詐騙集團成員建立「提供元大
    銀行帳戶並出面提款」的合作共識，他有和詐騙集團成員共
    同犯罪的意思。
　4.不採納辯護要旨的理由：
　　本案應該仔細審查的，是被告在「行為前」與「行為時」，
    是否知道他提供帳戶的對象是詐騙集團成員？是否知道他同
    意提領的匯款是詐騙獲得的款項？所以辯護人所提出「案發
    後」被告和吳有明以及偵查佐的通訊內容，無法動搖或改變
    本院依據上述事證而作成的決定。
　　
六、本案的詐騙已經既遂：
　　雖然告訴人匯進的3萬元款項，後來被銀行人員成功圈存/止
    扣，並未被詐騙集團成員（含被告）領取。但銀行的帳戶，
    是存戶向銀行申請使用的專屬口袋或儲物櫃，裡面存放著存
    戶的錢財。因此，當告訴人把3萬元匯進元大銀行帳戶之時
    ，等同已經於把錢放進被告的口袋。因此，此時詐騙集團成
    員的詐欺行為，已經獲得告訴人交付的款項而得逞（既遂）
    ，不因事後遭到圈存/止扣而有所不同。
　　
七、被告成立的罪名：
　1.被告在警局提及，他經由吳有明的介紹之後，先有一位「阿
    彥」和他聯絡，「阿彥」並指派「小言」的女子（即郭祖寧
    ）開車載他前往提款（本院卷一179頁）。由人數計算，和
    被告一起從事相關詐騙行為的，連同被告至少有三人。所以
    詐騙行為部分，構成了刑法第339條之4第1項第2款三人以上
    共同詐欺取財既遂罪。
　2.本案告訴人的3萬元匯款既然尚未遭到被告提領，此時資金
    流向尚未有形成「查證上的斷點」，所以還無不能達到掩飾
    或隱匿特定犯罪所得來源、去向及位置，而使偵查機關難以
    追查金流狀況的效果，依照最高法院111年度台上字第204號
    刑事判決的看法，不構成洗錢防制法第2條第2款的洗錢罪。
　3.共同正犯：
　  被告雖然只負責提供帳戶並出面提款，且也來不及提領匯款
    。但在告訴人匯款之前，被告已經和其他詐騙集團成員達成
    上述分工協議，並有與詐騙集團成員共同犯罪的意思，且他
    負責的事項是詐騙集團騙取告訴人錢財不可或缺的部分，所
    以被告和參與本案的其他詐騙集團成員，在法律上都是共同
    正犯，而不只是從犯（幫助犯）。
　4.補充說明（不構成參與犯罪組織罪）：
    原則上，參與詐騙集團之後的第一次共同犯罪，才會構成參
    與犯罪組織罪。但根據臺灣臺南地方檢察署109年度偵字第2
    0100號等追加起訴書的記載（以下簡稱前案，本院卷一43-6
    8頁），被告在本案之前已經參與同一個詐騙集團的其他詐
    欺犯罪，因此在本案不另外構成參與犯罪組織罪。
　　
八、量刑及處遇：
  1.詐騙集團行為一般性的量刑因素：
　　這十幾年來，詐騙集團橫行台灣，甚至外銷他國。影響所及
    ，我們國人對於陌生訊息抱持著高度的警戒，深怕自己成為
    詐騙集團的被害人。於是很多一般性的正常聯絡行為，都無
    法用現代通訊方式達成（例如電話聯絡），而需要親自到場
    接洽或以正式函文溝通。遇到緊急情形需要迅速聯絡時，常
    被懷疑是詐騙集團而一再質疑與確認，甚至會耽誤救援的寶
    貴時間。因此，若說詐騙集團的社會現象延遲了台灣社會的
    進步，或說台灣社會因為他們的犯罪行為而往後退步十幾年
    ，都不為過。於是，親自實施詐騙行為的正犯，原本都不應
    該量處太輕的刑罰。
  2.被告個別量刑因素：
    ①從整個行為的分工來看，被告是接受「阿彥」及「小言」
      指令負責提供帳戶出面取款的車手，居於整個詐騙集團最
      下游也最容易被查獲的地位。
　　②根據前科表的記載，前案及本案是被告第一次從事犯罪，
      在此之前，他都是守法的公民。
    ③被告在犯罪被查獲之後，始終否認犯罪，並選擇用難以採
      納的辯解試圖脫罪，心存僥倖，但也積極協助偵查機關追
      查其他共犯。
    ④本案告訴人匯款到元大銀行帳戶的款項並未被領走，所以
      可以認為告訴人的損失輕微。
    ⑤綜合上述因素，再考量被告的生活情況，本院認為從輕量
      處被告有期徒刑1年2月，是適當的處罰。
　
九、沒收：
    本件因為匯款金額被圈存/止扣，以至於被告來不及領款，
    也沒有獲得報酬，所以被告並沒有因為犯罪取得獲利而必須
    加以沒收。
　　
依照以上的說明，本院依據刑事訴訟法第299條第1項前段，判處
被告主文欄所記載的刑罰。
本案經檢察官吳維仁提起公訴、檢察官黃信勇到庭執行職務。
　
中　　華　　民　　國　　111 　年　　2 　　月　　22　　日
                刑事第十庭審判長法  官  劉怡孜
                                法  官  潘明彥
                                法  官  陳欽賢 　　
以上正本證明與原本無異。
如不服本判決應於收受本判後20日內向本院提出上訴書狀，並應
敘述具體理由。其未敘述上訴理由者，應於上訴期間屆滿後20日
內向本院補提理由書狀（均須按他造當事人之人數附繕本）「切
勿逕送上級法院」。
  　　　　　　　　　　　　　　　書記官　劉庭君
中　　華　　民　　國　　111 　年　　2 　　月　　22　　日
附錄本案論罪科刑法條全文：
中華民國刑法第339條之4第1項
犯第 339 條詐欺罪而有下列情形之一者，處 1 年以上 7 年以
下有期徒刑，得併科 1 百萬元以下罰金：
一、冒用政府機關或公務員名義犯之。
二、三人以上共同犯之。
三、以廣播電視、電子通訊、網際網路或其他媒體等傳播工具，
    對公眾散布而犯之。